臺灣臺中地方法院民事判決　九十三年度婚字第八七０號
　　原　　　告　乙○○
　　訴訟代理人　楊銷樺律師
　　被　　　告　甲○○
　　訴訟代理人　賴書貞律師
　　複代理人　　劉憲璋律師
右當事人間請求離婚事件，本院於民國九十四年三月二十八日言詞辯論終結，判決如
左：
　　主　　  文
原告之訴駁回。
訴訟費用由原告負擔。
    事實及理由
壹、原告主張：
　一、先位聲明部分：
    (一)兩造於民國八十四年十月二十五日結婚，婚後不久被告即因個性不合與原告起
      口角爭執，兩造更因大陸投資問題而爭吵不斷，被告甚至曾多次出手毆打原告
      ，兩造深覺無法繼續共同經營婚姻生活而於九十一年五月二十一日，邀同訴外
      人鄧定昌在場，簽立離婚協議書，約定自即日起結束婚姻關係。原告於簽立前
      揭離婚協議書後，即搬離原住處而居住於工廠宿舍，但仍經常返家探視兩造子
      女，被告卻仍於原告返家探視兩造子女時，經常與原告發生爭吵。
    (二)九十二年六月十九日、二十日二日，被告藉故與原告發生爭執，並先行出手毆
      打原告，造成原告受有腹壁挫傷、雙上肢及左下肢擦傷、抓傷等傷害，原告為
      避免繼續遭受被告毆打，除採取躲避行為外，不得已始採取以手阻擋、推開、
      抓住被告等防衛行為，或因此於無意間致被告受有挫傷，然原告並無故意毆打
      被告之情事。且被告於九十二年六月二十日即攜兩造子女不告而別迄今，致原
      告遍尋無著、無法行使親權；又被告曾於九十二年六月二十日以後偕同其大姐
      與原告會面二次洽談離婚事宜，僅因離婚條件而無法達成協議，足見被告無與
      原告繼續經營婚姻生活之意願，原告亦因被告之前揭行為無法與被告繼續經營
      婚姻生活，爰依民法第一千零五十二條第二項規定，訴請　鈞院判准兩造離婚
      。並聲明：請准原告與被告離婚。
  二、備位聲明部分：被告自九十二年六月二十日起迄今未與原告同居，且原告亦無
      法主動與被告及子女取得聯繫，被告除曾偕同其大姐與原告見面談論離婚事宜
      外，均未與原告聯絡，足見被告已違反與原告同居之義務，且無正當理由。又
      因兩造均長期在上海生活、工作，兩造子女亦在上海就學，故主張被告應與原
      告同居之地點為：中國上海市○○區○○路三二八五號。是如原告先位請求准
      兩造離婚無理由時，爰請求鈞院審酌判准被告應與原告同居。並聲明：被告應
      與原告同居。
貳、被告則以：
　一、原告於八十六年表示要至大陸拓展商機，即先行至大陸居住，因被告要照顧幼
　　　子故未前往，此時兩造婚姻甚為美滿，並無原告所稱動輒口角情事，之後被告
      為協助原告，亦前往大陸。詎料，被告前往大陸後，即發現原告獨居大陸期間
      ，與大陸女子交往甚密，進而與其在工廠內之員工宿舍同居，最後甚至搬離住
      處居住於工廠，對此被告實感無奈，而原告本人亦規勸不聽，惟二人並未簽立
      離婚協議書。
　二、九十二年六月十九日，原告為了細故毆傷被告，致被告身體多處挫傷，次日，
　　　即六月二十日，原告又以被告未移交公司帳冊為由，於兩造住處（上海市嘉定
　　　區封濱鎮紅光別墅）將被告毆傷，被告慌亂之中始帶子女離開，被告為確保自
　　　身及幼兒安全，不得已暫居在外，希望雙方藉此能冷靜思考。其間，雙方並在
　　　上海二度會晤，溝通解決之道，但原告離意甚堅，要被告簽立離婚協議書，被
　　　告不肯，雙方溝通無果。被告因原告外遇與原告發生爭吵，係出於對原告之愛
　　　及維持家庭完整，並未逾越夫妻通常可忍受之程度，也未侵害人格，兩人婚姻
　　　未達難以維持程度；又原告與大陸女子交往甚密，甚而共同居住，棄被告於不
　　　顧，違背夫妻貞操義務，在原告是項行為終止以前，被告主張不履行同居義務
　　　，即有正當理由，此外，原告連續於九十二年六月十九日及六月二十日藉故毆
　　　傷被告，致被告人身安全受有威脅，則被告慮及上情，未敢貿然返家同居，亦
　　　難謂無正當理由。再者，兩造之共同戶籍地均在台中市○○區○○路二段三十
　　　五號八樓，近年來因原告至大陸拓展商務，兩造另以位於上海市嘉定區封濱鎮
　　　紅光別墅為住所，然被告被迫離家期間，原告旋即將兩造住所紅光別墅賣掉，
　　　其不欲被告返回住所甚明，再參以原告提起本件離婚之訴，顯見原告無再行容
　　　納被告返家履行同居義務之誠意。原告對被告既無任何感情，復無履行同居之
　　　誠意，現竟又請求被告與之履行同居，依法自不應予准許。請鈞院駁回原告之
　　　訴。並聲明：駁回原告之訴。
參、本件經本院與兩造協議整理爭點結果，兩造爭執、不爭執事項如次：
　一、先位聲明部分：
  　(一)兩造不爭之事實：
  　　1.兩造目前婚姻關係合法存續中。
  　　2.兩造自九十二年六月二十日之後分居至今。
  　(二)爭點之所在：
　　　1.兩造因大陸投資關係，時常爭吵，無法繼續共同經營婚姻，並且簽立離婚協
　　　　議書。
  　　2.被告在九十二年六月二十日毆打原告？
　二、備位聲明部分：
　　(一)兩造不爭之事實：
　　　1.兩造目前婚姻關係合法存續中
　　　2.兩造自九十二年六月二十日之後分居至今
　　(二)爭點之所在：
　　　被告不履行同居義務是否有正當理由
肆、先位聲明部分：
　一、按民法第一千零五十二條第二項所稱「有前項以外之重大事由，難以維持婚姻
　　　者」，乃抽象的、概括的離婚事由，係民法親屬編於七十四年修正時，為因應
　　　實際需要，參酌各國立法例，導入破綻主義思想所增設。但其事由應由夫妻之
　　　一方負責者，僅他方得請求離婚，是其所採者為消極破綻主義精神，而非積極
　　　破綻主義。關於是否為難以維持婚姻之重大事由，其判斷標準為婚姻是否已生
　　　破綻而無回復之希望。而婚姻是否已生破綻而無回復之希望，則應依客觀的標
　　　準，即難以維持婚姻之事實，是否已達於倘處於同一境況，任何人均將喪失維
　　　持婚姻意欲之程度而定。至於同條但書所規定「難以維持婚姻之重大事由應由
　　　夫妻之一方負責者，僅他方得請求離婚」，乃因如肯定有責配偶之離婚請求，
　　　無異承認恣意離婚，破壞婚姻秩序，且有背於道義，尤其違反自己清白(clean
      hands）之法理，有欠公允，同時亦與國民之法感情及倫理觀念不合，因而採
      消極破綻主義。然若夫妻雙方均為有責時，則應衡量比較雙方之有責程度，而
      許責任較輕之一方向應負主要責任之他方請求離婚，以符合公平（最高法院九
      十一年臺上字第二０二三號判決意旨參照）。本件原告依據民法第一千零五十
      二條第二項訴請與被告離婚，本院茲依兩造爭執之事項論述如下，以審視原告
      之主張及舉證是否符合上開民法之規定：
    (一)原告主張兩造自八十四年十月二十五日結婚後，即因個性不合時起爭執，更因
      大陸投資問題而爭吵不斷，被告甚至曾多次出手毆打原告，嗣於九十一年五月
      二十一日，簽立離婚協議書等情。被告則否認原告之主張，並先抗辯稱：離婚
      協議書係在被告被毆打之情況下所簽；嗣另抗辯稱：離婚協議書並非被告所簽
      等語。查原告雖主張：兩造個性不合，時常爭吵，並曾簽訂離婚協議書一節，
      雖提出離婚協議書影本一紙為證。而被告先不否認離婚協議書為其所簽，然亦
      陳稱係遭原告毆打才簽下該協議書，嗣後則否認該離婚協議書之真正。是以，
      兩造是否曾簽具離婚協議書，尚難遽論。又該離婚協議書係由「鄧定昌」擔任
      見證人，然原告訴訟代理人當庭表示「鄧定昌在大陸工作，回臺作證有困難」
      （本院九十三年八月十二日言詞辯論筆錄）。再觀以該協議書除表明「即日起
      結束婚姻關係」外，並未就兩造財產如何分配，子女親權如何行使等事項而為
      約定，實難遽認兩造曾就離婚事宜簽具協議書。再者，縱認該離婚協議書為真
      正，然兩願離婚係夫妻雙方同意解消婚姻關係，對於婚姻是否產生破綻，其破
      綻之原因為何，又係可歸責於何方，均屬無涉。自難僅以離婚協議書憑為論斷
      被告對於兩造之婚姻產生破綻，有可歸責之事由。是以，原告以兩造曾簽訂離
      婚協議書為由，主張兩造婚姻已生破綻，被告有可歸責之事由等情，尚難認為
      有理由。
　　(二)原告另主張被告於九十二年六月二十日毆打原告，致原告受有腹壁挫傷、雙上
　　　肢及左下肢擦傷、抓傷等傷害。被告則以原告於九十二年六月十九日因細故毆
　　　傷被告，致被告身體多處挫傷等語置辯。經查：原告提出之上海市公安局驗傷
　　　通知書記載之驗傷時間為2003年6月20日，另醫院檢驗情況紀錄驗傷者（即原
　　　告）自述欄記載原告受傷之原因為「夫妻吵架」。而被告則提出二張上海公安
　　　局驗傷通知書，驗傷日期分別為2003年6月15日、2003年6月20日，其中6月20
      日驗傷通知書醫院檢驗情況紀錄驗傷者自述欄記載「被愛人用手打傷」。由上
      述兩造分別提出之驗傷單所記載之內容可知，兩造確實於2003年6月20日，在
      上海發生肢體衝突，但發生衝突之原因為何？是否為「被告毆打原告」？顯然
      難以認定。足見原告主張「被告出手毆打原告」，亦屬無據。
　二、綜上所述，原告主張兩造曾簽訂離婚協議書、被告毆打原告，兩造婚姻產生破
　　　綻係可歸責於被告，並以二項爭點為其論據。然經本院審酌原告提出之證據後
　　　認為，兩造是否簽訂離婚協議，尚難遽論，縱認屬實，亦與婚姻是否產生破綻
　　　，係可歸責於何方無涉。又由驗傷證明書之記載可知，被告對於是否毆打原告
　　　，尚有爭執，而兩造均受有傷害，亦屬夫妻間偶發性之衝突，難認兩造婚姻已
　　　生破綻。而兩造相處雖生齟齬，然是否已生破綻而無回復之希望，亦難遽論。
      即使婚姻已生破綻，原告亦未舉證證明係可歸責於被告，或被告應負較高之過
      失比例。參照上開最高法院判決意旨所示，原告主張依民法第一千零五十二條
      第第二項，請求判決兩造離婚，難認有理，應予駁回。
伍、備位聲明部分：
  一、按夫妻互負同居義務，但有不能同居之正當理由者，不在此限。民法第一千零
      零一條定有明文。因此夫妻之一方提起履行同居義務之訴，以他方無履行同居
      之事實，且無正當理由不能同居為要件。而所謂有不能同居本正當理由，並不
      限於夫妻之一方有經常或慣行毆打他方之情形，即其精神受虐待而不堪同居，
      或一方之行為使他方心生畏懼致不敢同居者，亦為不能同居之正當理由（最高
      法院七十七年度台上字第一五八號判決意旨參照）。本件被告對於未履行同居
      義務一節雖不爭執，然抗辯其有正當理由。則本件爭點應在於被告抗辯之事實
      ，是否構成不能同居之正當理由？茲析述如下：
  二、被告主張原告連續兩天毆打被告，因此未與原告同居等語。查被告主張受有傷
      害之事實，業據其提出上海市公安局驗傷通知書二紙、上海市嘉定區南翔醫院
      門診急診病歷卡影本一紙、照片影本四張為證。再者，被告受傷之原因確實係
      因為與原告發生衝突所致，亦如上述。足認被告抗辯因與原告發生衝突受傷，
      為免再受到傷害，因而離家等情，應堪信為真實。
　三、末按夫妻之結合、相處，應立於平等地位，相互維持人格之尊嚴。本件兩造間
      未能以誠摰、體諒之態度相互溝通，甚至發生夫妻互毆之情事，而被告又係先
      天體格較為弱小者，其無法解消對婚姻產生之精神上痛苦與對於未來婚姻生活
      之疑懼，並執此拒絕返家履行同居義務，自應認有正當理由。從而，原告請求
      被告應履行同居之義務，難認有理由，亦應駁回。
陸、本件係依民事訴訟法第二百七十一條之一準用同法第二百七十條之一第一項第三
    款規定，整理並協議簡化爭點及不爭執之事項後，兩造同意僅就言詞辯論時所陳
    述之事實及主張之法律關係為論斷。則兩造其餘攻擊防禦與上開爭點無關者，自
    不予一一論述，併此敘明。
柒、訴訟費用負擔之依據：民事訴訟法第七十八條。
中　　　華　　　民　　　國　　九十四　　年　　　　四　　　月　　十一　　日
                                  臺灣臺中地方法院家事法庭
~B法　　　官　林三元
右為正本係照原本作成。
如對本判決上訴，須於判決送達後二十日之不變期間內，向本院提出上訴狀。
中　　　華　　　民　　　國　　九十四　　年　　　　四　　　月　　十一　　日
~B書　記　官  黃珮華
